【裁判字號】    94,建,327
【裁判日期】    951229
【裁判案由】    給付承攬報酬
【裁判全文】
臺灣臺北地方法院民事判決               94年度建字第327號
原      告  甲○○○○○○○○.
訴訟代理人  林慶苗律師
複代理人    葉日青律師
            林炎平律師
            曾憲忠律師
被      告  漢城大廈管理委員會
法定代理人  丙○○
訴訟代理人  林良財律師
複代理人    游香瑩律師
            己○○
訴訟代理人  乙○○
上列當事人間給付承攬報酬事件，本院於民國95年11月27日言詞
辯論終結，判決如下：
    主  文
被告應給付原告新臺幣伍拾柒萬玖仟伍佰元，及自民國九十四年
十月十九日起至清償日止，按年息百分之五計算之利息。
訴訟費用由被告負擔。
本判決於原告以新臺幣貳拾萬元供擔保後，得假執行。
    事實及理由
甲、程序方面：
    被告未於言詞辯論期日到場，核無民事訴訟法第 386條所列
    各款情形，爰依原告之聲請，由其一造辯論而為判決。
乙、實體方面：
一、原告主張：
    兩造前於民國93年11月19日簽訂漢城大廈水管汰換工程合約
    書（下稱系爭承攬契約，於94年1月20日修訂第8條部分之約
    定），約定由原告負責承攬漢城大廈給水幹支管更新及更改
    立式錶位工程（下稱系爭工程）。雖原告於93年11月20日進
    場施作，然因被告大樓住戶抗議，而依被告主任委員指示停
    工，至93年12月27日始由被告通知復工，原告仍依約於94年
    3 月10日完成系爭工程及追加工程，並依約向被告請求給付
    (一)系爭工程第4期工程尾款新臺幣（下同）360,000元、(二)追
    加地下1樓公共給水管工程費用48,000元、(三)工程停工1個多
    月之損失70,000元，詎被告為拖延給付上開款項，竟藉詞要
    求原告應向自來水廠申請審圖及檢驗合格通過，方辦理驗收
    ，惟原告依系爭承攬契約並無應代辦申請審圖及檢驗之約定
    義務，致使原告因而代為墊付(四)內部管線製圖費59,000元、
    (五)委託特定廠商代辦水錶審圖及檢驗費用42,500元。原告於
    94 年6月23日申請自來水廠檢驗合格，同年8月8日被告收受
    檢驗合格函後，原告於同年8月24日以存證信函通知被告應
    於同年9月5日前安排驗收程序，並於驗收完成後給付上開款
    項，然被告竟未依約安排驗收及付款，反於94年9月6日來函
    要求原告尚須檢附臺北市政府管理單位應核覆之文件始得為
    驗收請款，惟被告所稱之臺北市政府管理單位應核覆之文件
    係指系爭工程之雜項執照，依系爭承攬契約，原告並無提供
    之義務，嗣經原告於94年9月13日委任律師函催，被告仍置
    之不理，爰依系爭承攬契約、民法第505條、第179條之法律
    關係，請求被告給付如主文第1項所示之金額及利息等語。
    並聲明：(一)被告應給付原告579,500元，及自起訴狀繕本送
    達之翌日起至清償日止，按年息5%計算之利息。(二)願供擔保
    請准宣告假執行。
二、被告未於最後言詞辯論期日到場，惟據其之前到庭所為之陳
    述及所陳書狀，則以：就系爭工程第4期款36萬元不爭執，
    惟應驗收合格始得請款。而依系爭承攬契約第3條、第5條約
    定，及附件「水管更新工程招標明細項目」（下稱招標明細
    項目表）項目一品名所載：「本工程向自來水廠申請費、檢
    驗費、拆裝費、審圖費」、數量：「一式」、單價「2930」
    、金額「257,840」等語，故就水錶乙事，原告即依約負有
    自來水廠為申請相關手續之義務，且原告所謂之內部管線製
    圖費59,000元、委託特定廠商代辦水錶審圖及檢驗費用42,5
    00元亦已包含於工程費用內，原告主張其並無應代辦申請審
    圖及檢驗之約定義務，令被告不解。至於原告請求追加工程
    款48,000元及停工損失費用70,000元，依系爭承攬契約第14
    條第1、3項之約定，自應由原告負舉證責任等語，資為抗辯
    。並聲明：原告之訴駁回。
三、得心證之理由：
  (一)按稱承攬者，謂當事人約定，一方為他方完成一定之工作，
    他方俟工作完成，給付報酬之契約；約定由承攬人供給材料
    者，其材料之價額，推定為報酬之一部；又報酬應於工作交
    付時給付之，無須交付者，應於工作完成時給付之，民法第
    490條、第505條第1項分別定有明文。又按，無法律上之原
    因而受利益，致他人受損害者，應返還其利益，民法第179
    條亦有明文。
  (二)本件原告主張之前揭事實，已據其提出系爭承攬契約影本2
    份、94年8月24日存證信函、94年9月6日存證信函、安盛律
    師事務所94年9月13日律師函、系爭工程支出費用單據12紙
    、照片4幀、收據2紙、停工期間給付僱用員工之薪資表1份
    等資料為證（見本院卷第8至20頁、第28至40頁、第61至68
    頁、第90至93頁、第133至137頁），惟被告除對兩造前於93
    年11月19日簽訂系爭承攬契約，於94年1月20日修訂第8條部
    分，約定由原告負責承攬漢城大廈給水幹支管更新及更改立
    式錶位工程及系爭工程尚有第4期工程款360,000元未支付，
    不爭執外，餘均加以否認，並以前揭情詞置辯。是本件所應
    審究之爭點厥為：原告請求被告給付1.系爭工程第4期工程
    尾款360,000元、2.系爭工程追加地下1樓公共給水管工程費
    48,000元、3.系爭工程停工1個多月之損失70,000元、4.系
    爭工程內部管線製圖費59,000元暨委託特定廠商代辦費用42
    ,500 元，是否有理由？經查：
  1.關於系爭工程第4期工程尾款360,000元部分：
  (1)依系爭承攬契約第6條約定，系爭工程尾款之付款方式為：
    「第4期驗收工程款新臺幣拾陸萬元正。（94年04月10 日
    ）乙方（即原告）告知甲方（即被告），應於30日內完成驗
    收。」（見本院卷第31頁），為兩造所不爭執。
  (2)矧查，本件原告主張其將系爭工程完工後，曾向大樓前主任
    委員丁○○報備，並經其派遣前總幹事前往進行驗收，其中
    除有兩戶住戶，一因房屋遭法院查封找不到人，另一因其人
    出國在外無法進行驗收外，其餘住戶皆已完成驗收程序並簽
    字證明，至於驗收完成資料則由被告保管等語，經本院於95
    年4月27日言詞辯論程序中，當庭命被告提出其94年2至8月
    間之會議記錄，有本院言詞辯論筆錄在可稽（見本院卷第
    102頁反面），惟被告迄本件言詞辯論終結時仍未提出，依
    民事訴訟法345條第1項規定，本件被告係無正當理由不從本
    院命其提出上開文書之情形，本院因認原告關於上開文書之
    主張及依上開文書應證事實為真實。是原告所為其自94 年3
    月10日將系爭工程完工且經驗收，被告使用系爭工程已逾1
    年8個月以上之主張，應堪採信，從而，被告否認系爭工程
    業已完成驗收，洵不足採。
  (3)次查，原告主張正式向被告請領款項時，適逢被告管委會完
    成改選，其新任主任委員丙○○竟以前任主任委員丁○○未
    辦理交接，就上開已完成驗收成果予以否認，先以該水錶未
    經封鉛要求原告須向自來水廠申請封鉛，嗣於原告向自來水
    廠申請完成水錶封鉛後，又以該工程須經自來水廠檢驗合格
    後方予安排驗收，迨原告於94年6月23日申請自來水廠檢驗
    合格，同年8月8日被告亦收受該檢驗合格函後，原告於8月
    24日以臺北市安和郵局第836號存證信函再次通知被告應於
    94年9月5日前安排為工程驗收程序，並於工程驗收完成後依
    約給付第4期工程款，被告反於94年9月6日來函再要求原告
    尚須檢附「臺北市政府管理單位」應核覆之文件始得為工程
    驗收等情，有存證信函2紙附卷可證（見本院卷第14至17頁
    ），且為兩造所不爭執，堪信為真實。雖被告抗辯「臺北市
    政府管理單位」核覆之文件係指臺北市政府建管局所核發之
    系爭「工程雜項執照」，惟查，本件屬無須申請雜項執照即
    可動工之小型工程，依法根本無申請雜項執照之必要，且兩
    造於簽訂系承攬契約時，被告亦未要求原告負有提供上開雜
    項執照之義務，參以，證人丁○○即被告前任主任委員於95
    年1月5日到庭具結證稱：「小組有決議就不申請雜項執照」
    等語，有言詞辯論筆錄在卷可證（見本院卷第75頁反面），
    是被告抗辯原告應提出系爭工程雜項執照，即非可取。且查
    ，縱認被告抗辯系爭工程尚未驗收為可採，然本件原告主張
    其曾多次向被告現任主任委員口頭催告安排驗收，並數度以
    存證信函發函通知被告驗收等語，有原告提出之存證信函及
    律師函存卷足證（見本院卷第15至16頁、第18至20頁），足
    堪信為真，則被告一昧拖延並拒付工程款項，非但有違契約
    之誠信原則，且被告無故不辦理驗收意在規避工程款之給付
    ，即顯係以不正當行為阻止付款條件之成就，依民法第101
    條第1項規定，應視為條件已成就，而已完成系爭工程之驗
    收，從而，原告主張被告應給付系爭工程第4期工程款360,
    000元予原告，即非無據，應予准許。
  2.關於系爭工程追加地下1樓公共給水管工程費48,000元部分
    ：
  (1)按稱承攬者，謂當事人約定，一方為他方完成一定之工作，
    他方俟工作完成，給付報酬之契約；報酬，應於工作交付時
    給付之，無須交付者，應於工作完成時給付之，民法第492
    條第1項、第505條第1項分別定有明文。
  (2)經查，原告主張系爭工程追加工程款48,000元，係因被告於
    招標時僅就大樓住戶88戶之水管更新工程進行招標，惟就該
    大樓地下室之公共給水部分並未一併列在約定施工範圍，嗣
    於原告進行住戶之水管更新工程時，發現該大樓地下室公共
    廁所水源竟係接自1樓餐廳私人水源，乃向被告及其工程監
    工報告，並詢問有無必要追加此部份之工程施作，經被告開
    會討論後決定追加此部水管工程，而產生費用48,000元等語
    ，固為被告所否認。惟原告主張其所完成之系爭工程追加項
    目、數量及單價為由外牆高空作業自12樓頂樓施配3/4 不
    銹剛管1支到1樓，費用為21,000元；再由12樓樓梯間施配
    3/4不銹剛管1支到1樓，費用為21,000元；在12樓頂樓加
    配3/4不銹剛管3支預留管，費用1支2,000元，共6,000元，
    以上總計地下室公共給水管追加工程款為48,000元等情，業
    據其提出施工照片4幀、收據2紙為證（見本院卷第90至93頁
    ）。參以證人丁○○於95年1月5日到庭證稱：「當時有會議
    記錄在1樓跟地下1樓的追加預算都有經過工作小組會議通過
    ，追加工程款金額應該沒有超過5萬元」等語，有言詞辯論
    筆錄存卷可稽（見本院卷第75頁反面），以及證人戊○○即
    被告前系爭工程監工於同年4月27日結證：「當時住戶有88
    戶，沒有算到B1、B2的用水，在施工過程中發現地下室B1、
    B2的用水用到餐廳1樓的水，這部分沒有在招標範圍內，…
    …，又向游（誤繕為「劉」）主委報告，委員會也有開過會
    ，決議要追加工程。……主委有口頭裁示要做這些項目，這
    是在主委權限內，確知有追加，也確實有施作。就我所知，
    主委的權限應該是在5萬元之內他都可以作決定」等語，亦
    有言詞辯論筆錄附卷可證（見本院卷第102頁反面）。可知
    ，原告主張被告於簽訂系爭承攬契約後，再行追加該大樓地
    下1樓公共給水部分之水管更新工程，堪信為真，被告空言
    否認，自不足採。
  (3)從而，原告主張被告應給付系爭工程追加地下1樓公共給水
    管工程費48,000元，即為可取，應予准許。
  3.關於系爭工程停工1個多月之損失70,000元部分：
  (1)本件原告依據系爭承攬契約第9條工程管理第3點：「甲乙雙
    方經商定施工時間後，甲方需確保乙方可於施工範圍內執行
    施工，若因無法進入修繕範圍內施工……，若致乙方需增加
    工時，則甲方需另行支付乙方相關費用。」之約定（見本院
    卷第32頁），主張被告負有給付系爭工程停工所致損失費用
    70,000元之義務等語，惟為被告所否認。
  (2)經查，本件原告主張其於93年11月20日開始進場施作，惟僅
    施工4日該大樓即有部分住戶前去抗議，並要求原告停止施
    作，經原告向被告當時之主任委員丁○○及總幹事報告後，
    渠等同意先行暫緩施工，待解決住戶之問題後另行通知復工
    ，迨原告接獲被告通知復工時已至93年12月27日，惟原告為
    承攬系爭工程所招募之員工薪資仍須支付，又因本件工程停
    工導致原告須等待被告復工，且於等待復工期間內無法承攬
    其他工程，所受損害為179,075元，爰暫請求70,000元等語
    ，業據其提出停工期間給付僱用員工之薪資表1份及收據1紙
    為證（見本院卷第133至137頁、第61頁），被告雖否認之。
    惟查，證人丁○○證稱：「開始施作時，因總幹事與住戶溝
    通不良，頂樓12樓住戶反對施工，那時有要求他們在農曆年
    前要完工，他們有多去找一些工人，因該住戶反對使他們無
    法施工，停工時間不太記得，造成他們有損失，因這件事有
    召開工作小組會議決議要補貼他們一些錢」等語（見本院卷
    第75頁反面），以及證人戊○○於證稱：「施工過程有住戶
    干擾，大約停工1個月作協調」等語（見本院卷第102頁反面
    ），可知，系爭工程之停工係因被告與住戶溝通不良所導致
    ，係可歸責於定作人即被告之事由，且停工係依被告指示而
    為，關於系爭工程停工1個多月之損害數額，原告亦曾向被
    告報備核可，堪認原告之主張為真，原告依據系爭承攬契約
    第9條工程管理第3點之約定，主張被告應負擔賠償原告所受
    之停工損害，核屬有據。是原告請求被告給付系爭工程停工
    1個多月之損失70,000元，應予准許。
  4.關於系爭工程內部管線製圖費59,000元暨委託特定廠商代辦
    費用42,500元部分：
  (1)按無法律上之原因而受利益，致他人受損害者，應返還其利
    益，民法第179條前段定有明文。
  (2)本件原告主張系爭承攬契約附件項目一所載之「本件工程向
    自來水廠申請費、檢驗費、拆裝費、審圖費」，僅指向自來
    水廠繳納之法定規費，並不包括內部管線製圖費及委託特定
    廠商代辦費用，從而原告代墊內部管線製圖費59,000元及委
    託特定廠商代辦費用42,500元等費用受有損害，被告因而受
    有利益，並無法律上原因，原告自得依民法第179條規定請
    求被告償還等語，並提出收據、統一發票、估價單各1紙為
    證（見本院卷第66至67頁），然為被告所否認。惟查，證人
    丁○○證稱：（原告訴訟代理人問：有沒有約定原告應負擔
    委託代辦費、製圖費用？）製圖費用部分，因為我們工作小
    組中有１人是建築師，其表示要7、8萬元，工作小組討論後
    認為費用太高，認為應該由負責我們維修大樓水電的劉先生
    來製作簡單圖就可以了」等語（見本院卷第75頁反面），可
    知，被告所為原告上開內部管線製圖費及委託特定廠商代辦
    費用，應包括在系爭承攬契約附件項目一「本工程向自來水
    廠申請費、檢驗費、拆裝費、審圖費」內之抗辯，並非有據
    。
  (2)且查，由下述自來水廠申請檢驗之收費標準計算可得知，系
    爭承攬契約附件項目一所稱「本工程向自來水廠申請費、檢
    驗費、拆裝費、審圖費」等語，僅指向自來水廠繳納之法定
    規費，並不包括上揭內部管線製圖費及代辦申請費。蓋上開
    申請費：每戶1000元×大樓住戶88戶＝88,000元；檢驗
    費：每戶430元×大樓住戶88戶＝37,840元；拆裝費：每
    戶1400元×大樓住戶88戶＝123,200元；審圖費：每戶100
    元×大樓住戶88戶＝8,800元，其每戶應負擔費用為：1,000
    元+430元+1,400元+100元=2,930元，88戶合計負擔：88,000
    元+37,840元+123,200元+8,800元＝257,840元，即以上費用
    每1住戶須負擔2,930元，合計為257,840元，與系爭承攬契
    約附件項目一所載之單價：「2930」，金額：「257,840」
    之數額相符，有系爭工程水管更新工程招標明細項目、臺北
    自來水事業處用戶繳費收據3紙、用戶用水備內線檢驗費通
    知單1紙附卷可證（見本院卷第35頁、第62至65頁），足以
    證明被告抗辯系爭承攬契約附件項目一所載之費用已包含內
    部管線設計費59,000元及代辦費42,500元云云，並非可採。
  (3)況查，原告於94年6月23日申請自來水廠檢驗合格，同年8月
    8日被告業已收受檢驗合格函，已如上述，則原告縱負上開
    義務亦已履行完畢，被告自不得再以原告有應代辦申請審圖
    及檢驗義務為由而拒付各該工程款項，且依上開被告所提系
    爭承攬契約附件項目一所載，亦無法導出原告負有向建管機
    關申請雜項執照之義務，從而被告以原告負有應代辦申請審
    圖及檢驗義務為本件拒絕給付工程款之理由，即非可取。是
    原告請求被告給付系爭工程內部管線製圖費59,000元暨委託
    特定廠商代辦費用42,500元，為有理由，亦應准許。
  5.末按，公寓大廈成立管理委員會者，應由管理委員互推1人
    為主任委員，主任委員對外代表管理委員會，公寓大廈管理
    條例第29條第2項定有明文。經查，原告雖曾於95年6月14日
    與被告之除主任委員以外之其他管委會成員在庭外和解時，
    以492,000元作為雙方和解金額，達成共識，惟被告主任委
    員丙○○並未在上開和解協議書上簽字等情，有和解書1紙
    存卷（見本院卷第138頁），但被告管委會主委拒不簽字，
    揆諸上揭法條規定，該和解協議書尚未成立，自無拘束兩造
    當事人之效力。從而，被告抗辯原告依上揭和解書所載，須
    於撤回本件訴訟，且會同被告辦理驗收後，始得向被告請求
    和解金492,000元，然原告於和解後，未依約履行，其所為
    本件請求自無理由云云，顯非有據，附此敘明。
四、綜上所述，原告依系爭承攬契約之約定、及民法第505條、
    第179條規定之法律關係，請求被告給付579,500元，及自起
    訴狀繕本送達之翌日即94年10月19日起至清償日止，按年息
    5%計算之利息，為有理由，應予准許。
六、原告陳明願供擔保，請求宣告假執行，核無不合，茲酌定相
    當之擔保金額，予以准許。
七、本件事證業已明確，兩造其餘主張陳述及所提之證據，經本
    院審酌後，認均不足以影響本判決之結果，毋庸再予論述，
    附此敘明。
八、據上論結，原告之訴為有理由，依民事訴訟法第385條第1項
    前段、第78條、第390條第2項，判決如主文。
中    華    民    國    95    年    12    月    29    日
                  民事第三庭    法  官  曾啟謀
以上正本係照原本作成
如對本判決上訴，須於判決送達後20日內向本院提出上訴狀
中    華    民    國    95    年    12    月    29    日
                                書記官  王月伶


司法院資訊處製作；財團法人民間司法改革基金會備份。
